【裁判字號】    96,上訴,5139
【裁判日期】    970122
【裁判案由】    妨害投票
【裁判全文】
臺灣高等法院刑事判決                96年度上訴字第5139號
上  訴  人  臺灣基隆地方法院檢察署檢察官
被      告  甲○○
上列上訴人因被告妨害投票案件，不服臺灣基隆地方法院96年度
訴字第584號，中華民國96年10月30日第一審判決（起訴案號：
臺灣基隆地方法院檢察署96年度選偵字第43號），提起上訴，本
院判決如下：
    主  文
上訴駁回。
    理  由
一、本案經本院審理結果，認第一審判決以不能證明被告甲○○
    犯罪，對被告為無罪之諭知，核無不當，應予維持，並引用
    第一審判決書記載之證據及理由（如附件原審判決書）。
二、檢察官上訴意旨略以：
（一）本件被告甲○○辯稱：於民國94年5月10日遷移戶籍至基
      隆巿中山區○○里○○○路241巷106號目的有二，一係為
      任職基隆巿政府文化局副局長，二係因常因應酬借住該處
      。事實上，被告並未於遷移戶籍後擔任基隆巿政府文化局
      副局長，亦未在基隆巿政府擔任其他主管職務，況擔任主
      管職務是否需設籍在基隆巿一節，據基隆巿政府96年6月
      29日基府人一貳字第096 0053996號函覆結果，並無相關
      強制規定，從而被告辯稱：係為擔任文化局副局長而遷移
      至基隆巿實無從可採。
（二）被告復自陳從85年起即居住且設籍在台北縣林口鄉，在基
      隆巿工作長達10年之久，則長久以來均毋需遷移戶籍，豈
      會在10年後僅因少數日子應酬無法回家，即將戶籍遷往基
      隆巿中山一路241巷106號？實與常情不符。
（三）再參酌被告自述於94年12月基隆巿長選舉時投票予許財利
      一情，已堪認為被告係為支持特定候選人而遷移戶籍以取
      得投票權。而支持劉淑枝競選民治里里長之施坤財、吳玲
      如、許建勝等人，係在94年9月30日遷入隆巿中山區○○
      里○○○路241巷106號，是劉淑枝決定競選里長之日期定
      然在94年9月30日以前，不論被告最初是否為取得基隆巿
      長選舉權而遷移戶籍，但在94年5月遷移戶籍後，尚未於
      94年12月基隆巿巿長投票前，復又在94年9月30日前得知
      劉淑枝欲競選里長一事，顯然係利用遷移戶籍取得投票權
      之同一機會，先於94年12月投票予許財利，再於95年6月
      10日前往投票予劉淑枝，已足認以此方式妨害基隆巿中山
      區民治里里長投票之正確結果。是原審判決認定被告無罪
      ，其判決謬誤，至為明顯。原審判決，認事用法既有違誤
      ，請撤銷改判。
三、經查：
（一）按修正前刑法第146條第1項規定：「以詐術或其他非法之
      方法，使投票發生不正確之結果或變造投票之結果者，處
      5 年以下有期徒刑。」，所謂「其他非法之方法」，即指
      除詐術外，其他一切非法律所允許之方法均屬之，並不以
      構成刑事法上犯罪之非法行為為限。嗣96年1月24日修正
      增列第2項：「意圖使特定候選人當選，以虛偽遷徙戶籍
      取得投票權而為投票者，亦同。」其立法理由係以：「為
      使『其他非法之方法』之不確定法律概念明確化，且考量
      台灣地區選舉文化之特性（地域性、宗族性），以及現未
      實際居住於戶籍地者有數百萬人，其因就業、就學、服兵
      役未實際居住於戶籍地，或為子女學區、農保、都會區（
      或特定地區）福利給付優渥，保席次或其他因素而遷籍於
      未實際居住地，其原因不一，然此與意圖支持特定候選人
      當選，進而遷徙戶籍之情形不同，並非所有籍在人不在參
      與投票均須以刑罰相繩，是以第2項以意圖使特定候選人
      當選虛偽遷徙戶籍投票者，為處罰之對象」。是依上開修
      正增列第二項規定觀之，修正前之所謂「其他非法之方法
      」，固包括行為人以不實遷入戶籍之方式，致未實際居住
      於選舉區取得投票權而為投票者，但應以行為人在主觀上
      有為支持某特定候選人之意圖為限，並非謂凡以不實遷入
      戶籍之方式，致未實際居住於選舉區取得投票權而投票者
      ，即該當修正前刑法第146條第1項之構成要件（最高法院
      96年度台上字第5688號判決參照）。
（二）訊據被告堅決否認有妨害投票犯行，並辯稱：我遷戶口到
      基隆，是因的基隆市長許財利要我到基隆市政府上班，以
      示認同基隆市，與選舉無關。後來我沒有上班，是因許財
      利選上後，他原本要撤換副局長，但是諸多因素原本要調
      職的副所長許梅貞暫緩撤換等語。
（三）被告遷移戶籍至基隆市中山區民治里之日期為94年5月10
      日。而依卷附基隆市選舉委員會95年4月4日基選一字第09
      52150042號公告所載，基隆市第18屆里長選舉候選人登記
      期間係自95年4月9日起，至95年4月13日止，而基隆市第
      18屆民治里里長選舉係於95年6月10日進行投票。被告遷
      移戶籍之日期，距里長開始登記參選日期長達10個月，距
      投票日更逾1年有餘。檢察官並未舉證以證明，劉淑枝有
      無決定10個月後要出面競選里長，而被告是否知悉其事，
      被告主觀上是否為了投票支持劉淑枝競選里長，而遷移戶
      籍？亦難以被告未實際居住，以其遷移戶籍行為後96年1
      月24日修正公布前之刑法第146條第1項妨害投票罪相繩。
（四）我國刑事訴訟制度業已修正為以當事人進行主義為主，職
      權進行主義為輔，檢察官立於原告之地位，其對於被告之
      犯罪事實，本負有積極舉證之義務，且刑事被告原無自證
      無罪之義務，其在訴訟上所為之辯解，只須達於對起訴事
      證提出合理質疑之程度為已足，檢察官如對被告所舉反證
      仍有爭執，即應依照刑事訴訟法第161條規定，自負積極
      舉證釋疑之責任。本案被告已提出如上答辯，檢察官所舉
      證據尚未足使本院產生有罪之心證，自屬不能證明被告犯
      罪。
（五）綜上所述，起訴意旨所提出被告妨害投票之證據，尚有諸
      多合理懷疑之處。此外，復無其他積極事證，可認被告確
      有妨害投票之犯行，自不能證明被告犯罪。
四、原判決以不能證明被告犯罪而為無罪之諭知，並無不合。檢
    察官上訴意旨仍執前詞指摘原判決不當，為無理由，應予駁
    回。
據上論斷，應依刑事訴訟法第373條、第368條，判決如主文。
本案經檢察官吳國南到庭執行職務。
中    華    民    國    97    年    1     月    22    日
                  刑事第十六庭  審判長法  官  葉騰瑞
                                      法  官  吳鴻章
                                      法  官  王炳梁
以上正本證明與原本無異。
檢察官如不服本判決，應於收受送達後十日內向本院提出上訴書
狀，其未敘述上訴之理由者並得於提起上訴後十日內向本院補提
理由書（均須按他造當事人之人數附繕本）。
被告不得上訴。
                                      書記官  廖逸柔
中    華    民    國    97    年    1     月    22    日
附件：
臺灣基隆地方法院刑事判決               96年度訴字第584號
公  訴  人  臺灣基隆地方法院檢察署檢察官
被      告  甲○○  男  52歲（民國○○年○月○○日生）
                    身分證統一編號：Ｚ000000000號
                    住臺北縣林口鄉○○村○○○街5號9樓之
                    3
選任辯護人  胡志彬律師
上列被告因妨害投票案件，經檢察官提起公訴（96年度選偵字第
43號），本院判決如下︰
    主  文
甲○○無罪。
    理  由
一、公訴意旨略以：被告甲○○係中國青年救國團員工，歷任澎
    湖縣團委會輔導員、台北市團委會輔導員、組員、專員等職
    務，自民國84年4 月16日起，派任於基隆市團委會服務，因
    此與在基隆市團委會擔任義工的劉淑枝（經檢察官另為緩起
    訴處分）之夫施財濃熟識。被告自85年12月12日起，即設籍
    並實際居住在臺北縣林口鄉○○村○○○街5號9樓之3 ；緣
    基隆市選舉委員會於94年12月3日及95年6月10日，分別舉行
    基隆市市長、基隆市第18屆里長選舉，劉淑枝有意角逐基隆
    市中山區里長選舉，乃登記為基隆市中山區民治里里長候選
    人，劉淑枝為求當選，而被告為能在基隆市市長選舉取得投
    票權，並可支持劉淑枝之里長選舉，乃經由施財濃同意，由
    施財濃提供基隆市○○區○○里○○○路241巷106號之戶籍
    ，供被告辦理遷移。被告明知其無以基隆市○○區○○里○
    ○○路241巷106號為實際住所之真意，實際上亦無居住於該
    址或遷入該址居住之事實，竟與劉淑枝共同基於虛設戶籍，
    俾取得在基隆市投票之形式資格，以於投票當日行使投票權
    ，使投票發生不正確結果之犯意聯絡，於基隆市長選舉基準
    日前之94年5 月10日，即先向基隆市中山區戶政事務所辦理
    戶籍遷入，使該所人員登載於戶籍資料，被告因而取得基隆
    市長選舉投票權，並於94年12月3 日市長投票選舉結束後，
    為求繼續支持劉淑枝之里長選舉，仍未辦理遷出，使基隆市
    選舉委員會依據上開戶籍登記，將被告編入「基隆市第18屆
    里長選舉」中山區民治里之選舉人名冊中（第33頁），並公
    告確定。被告於95年6 月10日里長選舉投票當日，前往中山
    區民治里第0101投票所投票，以此非法方法使投票發生不正
    確之結果。因認被告涉有修正前刑法第146條第1項妨害投票
    正確罪嫌云云。
二、按被告以外之人於審判外之言詞或書面陳述，除法律有規定
    者外，不得作為證據；又被告以外之人於審判外之陳述，雖
    不符合同法第159條之1至第159條之4之規定，但經當事人於
    審判程序同意作為證據，法院審酌該言詞陳述或書面陳述作
    成時之情況，認為適當者，亦得為證據。當事人、代理人或
    辯護人於法院調查證據時，知有第159條第1項不得為證據之
    情形，而未於言詞辯論終結前聲明異議者，視為有前項之同
    意，刑事訴訟法第159條第1項及第159條之5分別定有明文。
    查本判決所引用之證人劉淑枝、施坤財、吳玲如、許建勝、
    施志弘、施秀玉及張淑香於檢察官偵查中之證述，偵查卷附
    基隆市第18屆里長選舉中山區民治里選舉人名冊影本、法務
    部戶役政連結作業系統被告遷徙紀錄資料、中國青年救國團
    96年5月7日（96）青秘字第0412號函、基隆市政府96年6 月
    29日基府仁一貳字第0960053996號函，皆屬傳聞證據，惟當
    事人雖知上開證據資料為傳聞證據，但於本院準備程序及審
    判期日中均表示無意見而不予爭執，且迄至言詞辯論終結前
    亦未再聲明異議，本院審酌上開證據資料製作時之情況，尚
    無違法不當及證明力明顯過低之瑕疵，亦認為以之作為證據
    應屬適當，故揆諸前開規定，依刑事訴訟法第159條之5規定
    ，認前揭證據資料均例外有證據能力，合先敘明。
三、犯罪事實應依證據認定，無證據不得認定犯罪事實；又不能
    證明被告犯罪者，應諭知無罪之判決，刑事訴訟法第154 條
    第2項、第301條第1 項分別定有明文。又事實之認定，應憑
    證據，如未能發現相當證據，或證據不足以證明，自不能以
    推測或擬制之方法，為裁判基礎；且認定不利於被告之事實
    須依積極證據，苟積極證據不足為不利於被告事實之認定時
    ，即應為有利於被告之認定諭知被告無罪之判決（最高法院
    40年臺上字第86號、30年上字第816 號判例意旨參照）。再
    者，刑事訴訟上證明之資料，無論其為直接或間接證據，均
    須達於通常一般之人均不致有所懷疑，而得確信其為真實之
    程度，始得據為有罪之認定，若其關於被告是否犯罪之證明
    未能達此程度，而有合理懷疑之存在，致使無從形成有罪之
    確信，根據「罪證有疑，利於被告」之證據法則，即不得遽
    為不利被告之認定，亦有最高法院76年台上字第4986號判例
    可稽。其以情況證據（即間接證據）斷罪時，尤須基於該證
    據在直接關係上所可證明之他項情況事實，本乎推理作用足
    以確證被告有罪，方為合法，不得徒憑主觀上之推想，將一
    般經驗上有利被告之其他合理情況逕予排除，此觀諸最高法
    院32年上字第67號判例自明。又修正前刑法第146條第1項妨
    害投票正確罪之構成要件，須行為人主觀上有妨害投票正確
    結果之故意，客觀上有使用詐術或其他非法方法之行為，並
    使投票發生不正確之結果，始足當之。而虛偽遷入戶籍之行
    為，固該當刑法第146條第1項所規範「使用其他非法方法」
    妨害投票之客觀構成要件（最高法院92年度台上字第6125號
    、94年度台上字第3657號裁判意旨參照），惟本罪之成立與
    否，尚須行為人主觀上有妨害投票正確結果之故意，及客觀
    上須使投票發生不正確之結果，始足當之，倘行為人遷移戶
    籍，主觀上有其特定目的，非以取得選舉投票權為主要目的
    ，即使其實際住所與戶籍地不符，亦難遽認有何影響選舉結
    果之故意。
四、公訴人認被告涉犯修正前刑法第146條第1項妨害投票罪，主
    要係以下列證據為憑：(1)被告戶役政資料及遷徙異動資料，
    可證明被告的確於94年5 月10日委託施財濃為其遷移戶籍至
    基隆市○○區○○里○○○路241巷106號。(2)被告於偵查中
    之供述，可證明被告有關遷移戶籍原因之辯解，前後不一、
    矛盾，不可採信。(3)中國青年救國團96年5月7日（96）青秘
    字第0412號函，可證明被告遷移戶籍至基隆市時，已不在基
    隆市團委會任職，無須在基隆聚餐飲酒，被告以此理由充為
    遷移戶籍至基隆市的原因，顯不合理。(4)基隆市政府96 年6
    月29日基府人一貳字第0960053996號函，可證明基隆市政府
    一級主管，並非均設籍在基隆市，基隆市政府文化局副局長
    一直為許梅貞，並未更換，被告於94年12月3 日基隆市長選
    舉結束，文化局副局長並未換人後，猶未遷回真正居住之戶
    籍地，顯見被告所辯係許財利市長要其擔任基隆市政府文化
    局副局長，其為免許市長讓人詬病不重用基隆人，其才遷戶
    籍至基隆市等語，與實情不符。(5)證人施美麗、劉淑枝、施
    坤財、吳玲如、許建勝、施志弘、施秀玉、張淑香等人於偵
    查中之證詞，可證明被告未實際居住基隆市○○區○○里○
    ○○路241巷106號之戶籍地。(6)基隆市第18屆里長選舉中山
    區民治里選舉人名冊（第33頁、第0101投票所），可證明基
    隆市中山區戶政事務所，有將被告編入基隆市第18屆中山區
    民治里里長選舉之選舉人名冊內，被告因此取得投票權，被
    告有於95年6月10日前往投票等事實。
五、訊據被告固坦承有於94年5 月10日委託施財濃，將其戶籍自
    臺北縣林口鄉○○村○○○街5號9樓之3 ，遷移至基隆市○
    ○區○○里○○○路241巷106號施財濃之戶籍內，並於95年
    6 月10日里長選舉投票日，前往基隆市中山區民治里第0101
    投票所，投下里長選舉選票之事實，惟堅決否認有妨害投票
    之行為，略以：因為基隆市長許財利要求我去市政府幫忙，
    他要我擔任文化局副局長，我怕自己不是基隆人，會為許市
    長帶來麻煩，才遷移戶籍，且里長選舉是在我遷移戶籍一年
    後的事，我遷移戶籍的目的，不是為了里長選舉，我遷移戶
    籍完全是因許市長要我到市府工作的關係，我不可能在里長
    選舉一年前遷移戶籍，我是依據選務機關的投票通知才去投
    票，我遷移戶籍目的並非為取得里長選舉投票權等語置辯。
    經查：
  (一)本案起訴書所記載之內容有提及94年12月3 日基隆市長選舉
    部分，致發生起訴範圍是否包含被告為取得基隆市長選舉之
    投票權而虛偽遷移戶籍部分之疑義？經本院於準備程序中向
    公訴人查詢後，公訴人明確表示本案起訴者僅被告以虛偽遷
    移戶籍之方法取得95年6 月10日里長選舉投票權並進而實際
    前往投票部分（詳本院96年9月10日準備程序筆錄第2頁），
    合先敘明。
  (二)被告對其並未在基隆市○○區○○里○○○路241巷106號居
    住，係其委託施財濃於94年5 月10日將其戶籍遷至該址，其
    有於95年6 月10日投下里長選票等事實坦承不諱，並經證人
    劉淑枝、施坤財、吳玲如、許建勝、施志弘、施秀玉及張淑
    香等人於偵查中、證人施財濃於本院審理中先後結證屬實，
    且有基隆市第18屆里長選舉中山區民治里選舉人名冊影本、
    法務部戶役政連結作業系統被告遷徙紀錄資料等書證附卷可
    稽，足認確屬事實。據此，被告遷徙戶籍至證人施財濃戶籍
    內，然實際上未居住在戶籍地，卻投下基隆市第18屆里長選
    舉中山區民治里里長選票之事實洵堪認定。
  (三)被告雖有上開先遷移戶籍，因而取得里長投票權，進而投票
    之行為，但被告於94年5 月10日遷移戶籍之原因，究竟是否
    在於為取得民治里里長選舉人之資格，以便投票，影響里長
    選舉結果，抑或另有其他原因辦理戶籍遷移，之後因為未遷
    出，並接獲里長選舉投票通知單，始前往投票。對此，公訴
    人指被告先辯稱因喝酒應酬之故，乃遷移戶籍，後改稱為支
    持許財利順利當選，以俾許財利拔擢其為基隆市政府文化局
    副局長一職，乃遷移戶籍，其所述遷移戶籍之原因不合情理
    ，所述前後不一、矛盾，已難採信；復依中國青年救國團96
    年5月7日（96）青秘字第0412號函所示，被告遷移戶籍至基
    隆市時，已不在基隆市團委會任職，無須在基隆聚餐飲酒；
    又依基隆市政府96年6 月29日基府人一貳字第0960053996號
    函所示，基隆市政府一級主管，並非均設籍在基隆市，基隆
    市政府文化局副局長一直為許梅貞，並未更換；益徵被告所
    辯與實情不符，不足採信等語。惟查：(1)按憲法第10條明文
    規定人民有居住及遷徙之自由，而依目前社會狀況，基於工
    作、學業或其他原因，致戶籍地與實際居住地不同者，甚為
    普遍，此乃公眾週知之事，要難徒憑兩者有不相同，即率斷
    必係因為虛設戶籍以取得投票權之緣故。(2)被告對於遷移戶
    籍之原因，雖有前後不一之供述，但查該2 項原因間（為了
    喝酒應酬、為了到市政府任職），並不矛盾衝突，該2 項原
    因可同時併存而為被告委請證人施財濃替其遷移戶籍之原因
    ，公訴人認為被告所述遷移戶籍之原因前後不一、矛盾，不
    可採信，容有誤會。(3)被告所述2 項遷移戶籍之原因，並經
    證人施財濃到院結證屬實，已足認被告所辯遷徙戶籍之2 項
    原因並非全然無稽。公訴人雖爰引上開中國青年救國團及基
    隆市政府之公函，指被告遷移戶籍時已不在基隆市團委會工
    作，無須在基隆市聚餐飲酒，且基隆市政府一級主管，並非
    均設籍在基隆市，基隆市政府文化局副局長一直為許梅貞，
    並未更換，以證明被告所舉之2 項遷移戶籍原因均不合理。
    但查，被告雖於94年3月16日起，調至台北市○○路219號中
    國青年救國團總團部服務處工作，但此點和被告所辯要在基
    隆市喝酒應酬乙節，無必然關係，亦即被告雖被調離基隆市
    轉赴台北市工作，但不能因此即認為被告在基隆市已無人脈
    ，無在基隆市喝酒應酬之可能，被告所舉此項遷移戶籍之原
    因，並非全然不可採。又縱然基隆市政府一級主管，並非均
    設籍在基隆市，基隆市政府文化局副局長一直為許梅貞，並
    未更換，然因事涉基隆市長人事調度權，任免與否隨時空而
    有不同裁量，故上開各點亦與許財利市長有無向被告稱要被
    告進基隆市政府幫忙，要被告擔任文化局副局長，且被告自
    願遷移戶籍至基隆市，以免許市長為他人詬病不重用基隆人
    等情，核無必然關聯性，難據以排除被告此項辯解之真實性
    。
  (四)公訴人指被告係為支持劉淑枝競選基隆市第18屆中山區民治
    里里長才遷移戶籍，但依卷附基隆市選舉委員會95年4月4日
    基選一字第0952150042號公告所載，基隆市第18屆里長選舉
    候選人登記期間係自95年4月9日起，至95年4 月13日止，而
    基隆市第18屆民治里里長選舉係於95年6 月10日進行投票，
    然被告遷移戶籍至基隆市中山區民治里之日期為94年5 月10
    日，距開始登記參選日期長達10個月，距投票日更逾1 年有
    餘，依常情判斷，於被告遷移戶籍當時，劉淑枝有無決定10
    個月後要出面競選里長，被告是否知悉其事，實大有可疑。
    復依臺灣基隆地方法院檢察署檢察官96年度選偵字第41、43
    號緩起訴處分書之記載，受緩起訴處分之被告施坤財、吳玲
    如、許建勝、施雅鈴等4人均為劉淑枝之親戚，其4人為取得
    基隆市第18屆中山區民治里里長選舉投票權，以支持劉淑枝
    競選里長，而虛偽遷移戶籍至民治里之日期分別在94年9 月
    30日、95年2月9日，日期均在被告遷移戶籍之後4 個月以上
    ，可知與候選人劉淑枝有親戚關係者，最早亦係在94年9 月
    30日始遷移戶籍至民治里，則與候選人劉淑枝之夫施財濃僅
    有朋友關係之被告，豈會更早於劉淑枝親戚之前4 月餘，即
    為了投票支持劉淑枝競選里長，而遷移戶籍，此實違背情理
    。故被告所辯其遷移戶籍目的並非為取得里長選舉投票權等
    語，應屬實情。
六、綜上，被告於94年5 月10日將戶籍遷入基隆市○○區○○里
    ○○○路241巷106號，而實際上未居住該處，卻參與95 年6
    月10日之基隆市第18屆中山區民治里里長選舉投票等情節，
    固屬事實，惟公訴人提出之證據均無足以證明被告遷徙戶籍
    之目的，主觀上係出於妨害投票正確結果之故意，揆諸上開
    說明，自難以96年1 月24日修正公布前之刑法第146條第1項
    妨害投票罪相繩。此外，復查無其他積極證據足認被告有公
    訴人所指之妨害投票犯行，既不能證明被告犯罪，揆諸前揭
    規定，自應諭知無罪之判決。
據上論斷，應依刑事訴訟法第301條第1項前段，判決如主文。
本案經檢察官吳佳齡到庭執行職務。
中    華    民    國    96    年    10    月    30    日
                  刑事第一庭審判長法  官  王福康
                                  法  官  王美婷
                                  法  官  劉桂金
以上正本證明與原本無異。
如不服本判決應於收受本判決後10日內向本院提出上訴書狀，其
未敘述上訴理由者，並得於提起上訴後10日內向本院補提理由書
狀（均須按他造當事人之人數附繕本）「切勿逕送上級法院」。
中    華    民    國    96    年    10    月    30    日
                                  書記官  彭淑芳


司法院資訊處製作；財團法人民間司法改革基金會備份。
